【裁判字號】    99,交聲,2198
【裁判日期】    990823
【裁判案由】    交管條例聲異
【裁判全文】
臺灣板橋地方法院交通事件裁定        99年度交聲字第2198號
原處分機關  交通部公路總局臺北區監理所蘆洲監理站
異  議  人  甲○○
即受處分人
上列受處分人因違反道路交通管理處罰條例案件，對交通部公路
總局臺北區監理所蘆洲監理站中華民國99年7 月6 日所為之北監
蘆字第裁46-AEY619503號處分（原舉發通知單號：中華民國99年
5 月13日北市警交字第AEY619503 號），聲明異議，本院裁定如
下：
    主  文
原處分撤銷。
    理  由
一、原處分以：異議人即受處分人甲○○於民國（下同）99年5
    月13日21時35分許，駕乘車號：GJK-046 號重機車，行經設
    置有燈光號誌管制之臺北市○○街420 號前，因有「闖紅燈
    （西→東）」之違規，為在場執勤之臺北市政府警察局大安
    分局臥龍街派出所員警發現予以攔停，經告知異議人有如上
    違規事實後，當場填製臺北市政府警察局北市警交字第AEY6
    19503 號舉發違反道路交通管理事件通知單（下稱舉發單）
    舉發，並交付在場之異議人簽收以為上開違規舉發之通知。
    案經移請原處分機關即交通部公路總局臺北區監理所蘆洲監
    理站辦理，異議人依限向原處分機關提出不服陳述，為原處
    分機關向本案舉發員警職配之臺北市政府警察局大安分局（
    簡稱大安分局；以下所述者均同）再行調查結果，依大安分
    局99年6 月10日北市警安分交字第09932180000 號函暨原舉
    發單通知聯、移送聯（均影本）等事證，仍認定異議人前述
    違規屬實，依據道路交通管理處罰條例第53條第1 項、第63
    條第1 項第3 款【本院按：原裁決雖未及記載第3 款，然原
    處分機關業於原裁決之「處罰主文」欄內詳細記明異議人並
    依同條例第63條第1 項規定記違規點數3 點之意旨，且為異
    議人知悉，此部分核與行政處分應予明確之行政法原則，尚
    無不合，附此敘明】，裁處異議人罰鍰新臺幣（下同）1,80
    0 元，並記違規點數3 點。
二、本件異議人聲明不服意旨則稱：伊當時係駕乘機車從和平東
    路底左轉進入臥龍街並往軍功路去木柵的方向行駛，當時前
    方有2 台機車併排行駛，且騎乘速度很慢（車速約40公里）
    ，因後座搭載女友稱身體不適，伊即加速至車速約60公里以
    便超越前車，於超車後仍續以時速60公里之車速行駛，嗣伊
    看見紅綠燈要變換燈號，但伊駕駛機車已抵達停止線上，如
    緊急煞車，將對伊及同車友人之安全造成危害，伊即以原速
    通過該路口，伊每日駕車行經上開路段已有3 年餘，知悉該
    路段是三連環紅綠燈，當下伊就不再催油門而放慢車速，以
    便於下一彎道之紅綠燈停等，然伊經過彎道後，前方路旁即
    有執勤員警示意攔停，伊依指示停車後，員警即告稱伊有駕
    乘機車闖紅燈之違規並開單舉發，伊雖在舉發單上簽名，但
    伊當場亦有陳稱伊不服會申述，伊當時駕車行駛係搶黃燈，
    並非員警所述之闖紅燈違規等語。
三、經查：
(一)、按道路交通管理處罰條例所規定罰鍰、吊扣（銷）駕駛執照
    或汽（機）車牌照等處罰，係交通監理主管機關基於行政機
    關地位，對行為人違反秩序行為之裁罰性行政處分（司法院
    大法官釋字第418 號解釋理由書參照），質言之，此係行政
    機關（交通監理主管機關）就行為人違反該條例規定行政法
    上義務之特定具體事件（交通違規）所為之行政行為，且對
    外直接發生公法上之法律效果。故交通違規裁罰處分，既為
    行政罰之一種，且具有行政處分性質，是以，監理機關對行
    為人之交通違規予以裁罰，應依行政罰法第1 條規定，適用
    行政罰法；但其他法律有特別規定者，從其規定。而前揭條
    文所稱其他法律，包括有關道路交通管理、處罰所制定之道
    路交通管理處罰條例。又按違反行政法上義務之行為非出於
    故意或過失者，不予處罰，行政罰法第7 條定有明文。準此
    ，在具體行政事件中，行政法上之行為義務人有無因故意或
    過失而違反行政法上義務之行為，其事實應憑證據認定；反
    之，無證據即不得推論行為人已有違反行政法上義務，而令
    受行政處罰。故該處行政罰之事件，應先由行政機關就其主
    管權限踐行相關作為程序，以及人民應受處罰之客觀違反法
    令行為，負證明之責；倘若受處分人就行政機關已為相當證
    明之前開事項，有主張欠缺主觀歸責條件或其他客觀情事之
    抗辯，則須就其所辯提出反證，應先敘明。
(二)、次按行政罰之裁處，依其程序，可分不同之階段，有裁處前
    、裁處中及裁處後等不同之程序；裁處前者，為關於行政罰
    立項等有關之程序；裁處中者，泛指立項後，當事人意見陳
    述、聽證、機關調查以及人民綜合性之參與等；裁處後者，
    則指為處分成立後處分書之送達通知、救濟，以及處分內容
    之具體實現等綜合過程是。而交通違規事件之裁處程序，亦
    應同等視之；就本案所謂裁處中程序者，主要係在違規行為
    人向裁罰機關陳述意見之程序，暨裁罰機關就舉發違規事實
    所應擔負之事證調查作為程序等。況且，裁罰機關就交通違
    規事件之調查程序，旨在尋得充足事證，供為確認被舉發之
    違規行為人有無違反行政法上義務事實存在，據此決定是否
    應作出行政裁罰。據上說明，交通違規事件之調查程序，裁
    罰機關擔負之究明義務，係為被舉發違規行為人「違反行政
    法上義務事實」存在與否暨其所憑事證，並據此認定責任（
    行政裁罰）之有無，尤以應調查事實及證據，對於被舉發人
    之財產上權利（如：罰鍰處分）或准予在道路上駕駛之資格
    權利（如：記違規點數、吊扣或吊銷駕照之處分）有重大影
    響時，裁罰機關更應詳加調查究明。
(三)、本件異議人有於99年5 月13日21時35分許，駕乘車號：GJK-
    046 號重機車，行經設置有燈光管制號誌之臺北縣臥龍街42
    0 號前，因有「闖紅燈（西→東）」之行為，適在場執勤之
    臺北市政府警察局大安分局臥龍街派出所員警發現即予攔停
    ，並告知其認定異議人有闖紅燈（西→東）行為，依道路交
    通管理處罰條例第53條第1 項規定填單舉發如上違規，且將
    舉發單交付在場之異議人簽收等情節，有該舉發單移送聯、
    通知聯（均影本）、大安分局99年6 月10日北市警安分交字
    第09932180000 號函文1 份均在卷可憑，原處分機關因據論
    罰，固非無據。
(四)、惟查，本件異議人固自承其有於舉發單所載之時間、地點駕
    乘機車行駛之客觀事實，然其自始均堅詞否認有何違規闖越
    紅燈行為，並以如上情詞置辯；而參諸前揭大安分局99年6
    月10日北市警安分交字第09932180000 號函復說明本件違規
    舉發查處情形，則謂：「經查本案係當場攔停舉發案件，臺
    端於違規時地騎乘GJK-046 號重機車在本轄臥龍街420 號前
    違規『闖紅燈（西向東）』，經員警攔停告知違規事實，依
    法舉發，並經簽收在案…。」等意旨，並未翔實敘明本案舉
    發員警所見異議人駕車闖越紅燈行駛之行為情狀暨事實認定
    開單告發相關歷程等重要事項，僅空泛答陳如上語詞，則本
    件舉發異議人首開駕乘重機車闖越紅燈行駛之交通違規，其
    所憑積極事證如何，仍屬有疑。再，綜觀全案卷證，亦無其
    他事據足供認定異議人有前述違規行為。因之，原處分機關
    就本案違規事實認定之重要事項，其所憑證據尚有未足，復
    未見有何詳查確切事實真偽並為適切說明之舉措，則異議人
    是否確有旨揭為警舉發之駕車闖越紅燈行駛之事實，仍屬不
    明而猶待查明。是以，原處分機關就該應受行政裁罰之事實
    認定，既有所憑事證尚未完足之違法情形存在，原處分即難
    以維持。綜前所述，本件原處分機關所為首揭交通裁決，已
    存有如上認定事實所憑積極事證猶屬未足之重大疵議，自應
    由本院裁定將原處分撤銷，並諭由原處分機關再行查明後，
    依法另為妥適處理。
四、據上論斷，應依道路交通案件處理辦法第20條，裁定如主文
    。
中    華    民    國    99    年    8     月    23    日
                        交通法庭法  官  黎錦福
上列正本證明與原本無異。
如不服本裁定，應於裁定送達後5 日內敘明抗告理由，向本院提
出抗告狀。
                                書記官  蔡麗春
中    華    民    國    99    年    8     月    23    日

司法院資訊處製作；財團法人民間司法改革基金會備份。
